ACORDAO-COMPLETO-2538001

ACÓRDÃO 7200/2022 ATA 40/2022 - SEGUNDA CÂMARA

VISTA, relatada e discutida esta Representação acerca de possíveis irregularidades na condução da Concorrência 2/2021 pelo Sebrae/ES, para contratação da prestação de serviços, sob demanda, de gestão, planejamento, organização, promoção, coordenação, operacionalização, produção e assessoria de eventos promovidos pela entidade;
ACORDAM os Ministros do Tribunal de Contas da União, reunidos em Sessão de 2ª Câmara, ante as razões expostas pelo Relator, em:
9.1. conhecer da representação, satisfeitos os requisitos de admissibilidade constantes no art. 113, § 1º, da Lei 8.666/1993; c/c o art. 237, inciso VII e parágrafo único, do Regimento Interno/TCU; e no art. 103, § 1º, da Resolução - TCU 259/2014, para, no mérito, considerá-la parcialmente procedente;
9.2. determinar ao Serviço Brasileiro de Apoio às Micro e Pequenas Empresas do Estado do Espírito Santo, com fundamento no art. 4º, inciso I, da Resolução - TCU 315/2020, que não renove o contrato firmado com a empresa Liga de Eventos e Marketing Promocional Ltda. (CNPJ 10.920.109/0001-09) , vencedora da Concorrência 2/2021, alertando que, caso a entidade deseje realizar novo certame com o mesmo objeto, deverá adotar as devidas providências para corrigir as irregularidades identificadas nesta representação; e informe ao TCU, no prazo de quinze dias os encaminhamentos realizados;
9.3. dar ciência ao Serviço Brasileiro de Apoio às Micro e Pequenas Empresas do Estado do Espírito Santo, com fundamento no art. 9º, inciso I, da Resolução - TCU 315/2020, sobre as seguintes irregularidades, identificadas na Concorrência 2/2021, para que sejam adotadas medidas internas com vistas à prevenção de outras ocorrências semelhantes: 
9.3.1. a utilização da modalidade de licitação concorrência, a despeito de previsão em regulamento próprio, em detrimento de pregão, preferencialmente eletrônico, sem a devida justificativa técnica, pode caracterizar ato de gestão antieconômico, consoante jurisprudência do TCU (Acórdão 5613/2012-TCU-Primeira Câmara, 2.165/2014-TCU-Plenário, 2.605/2015-TCU-Plenário, 1.584/2016-TCU-Plenário, 2.276/2019-TCU-1ª Câmara e 1.456/2019-TCU-Plenário, entre outros) ; 
9.3.2. ausência de motivação e fundamentação suficientes para o critério de ponderação de pesos entre técnica e preço estabelecido no item 6 do termo de referência do edital (50% para técnica e 50% para preço) , por meio de estudos que evidenciem a decisão da Administração pelos critérios adotados em cada caso concreto, em desatendimento à jurisprudência do TCU, a exemplo dos Acórdão 743/2014-TCU-Plenário e 607/2017-TCU-Plenário; e
9.3.3. a adoção do tipo "técnica e preço", considerando que o objeto da contratação pretendida não possui natureza predominantemente intelectual que exija a utilização desse critério, em afronta ao entendimento do Acórdão 327/2010-TCU-Plenário;
9.4. dar ciência desta deliberação ao Serviço Brasileiro de Apoio às Micro e Pequenas Empresas do Estado do Espírito Santo e ao representante; e
9.5. arquivar os presentes autos, nos termos do art. 169, II, do Regimento Interno/TCU, sem prejuízo de que a Selog monitore a determinação contida no item 9.2. deste acórdão.

REPRESENTAÇÃO. Objeto do processo: Licitação: 2/2021 - Contratação de empresa especializada para prestação de serviços, sob demanda, de gestão, planejamento, organização, promoção, coordenação, operacionalização, produção e assessoria de eventos promovidos pelo Sebrae/ES.

Segunda Câmara

Serviço de Apoio às Micro e Pequenas Empresas do Espírito Santo.

3. Interessados/Responsáveis: não há.

13.1. Ministros presentes: Bruno Dantas (Presidente), Aroldo Cedraz (Relator) e Antonio Anastasia.
13.2. Ministro-Substituto presente: Marcos Bemquerer Costa.

AROLDO CEDRAZ

Adoto, como Relatório, a instrução de mérito autuada como peça 62, cujo encaminhamento contou com a anuência do corpo diretivo da Secretaria de Controle Externo de Aquisições Logísticas (Selog) :
	A. Identificação do Processo

	TC Processo 041.316/2021-5
	Conhecimento; procedência parcial; determinação; ciência; e arquivamento. 

	Unidade Jurisdicionada
	Uasg

	Serviço de Apoio às Micro e Pequenas Empresas do Estado do Espírito Santo (Sebrae/ES) 
	Não se aplica

	Representante
	CNPJ
	Procuração

	Mais Estrutura Locação de Tendas e Brinquedos Eireli
	02.352.322/0001-25
	peça 23

	Objeto da Contratação

	Contratação de empresa para prestação de serviços, sob demanda, de gestão, planejamento, organização, promoção, coordenação, operacionalização, produção e assessoria de eventos promovidos pelo Sebrae/ES (peça 45, p. 2) .

	Procedimento Auxiliar de Contratação  
	Modalidade  
	Número do Certame

	Não se aplica
	Concorrência
	2/2021

	Modo de Disputa
	Tipo

	Não se aplica
	Técnica e preço

	Vigência
	Valor Estimado

	12 meses, prorrogável (peça 45, p. 36) .
	Lote 1 (Grande Vitória) : R$ 2.000.000,00; e Lote 2 (demais municípios do estado do Espírito Santo) : R$ 500.000,00 (peça 45, p. 29) .

	Legislação que Rege o Certame

	Regulamento próprio (Sistema S) 

	Suspenso por Medida Cautelar?
	Não

	Fase do Certame

	Em que pese a informação do Sebrae/ES, em 29/11/2021, de que a licitação estaria suspensa até deliberação interna da autoridade competente ou até a decisão deste Tribunal, verifica-se que a licitação sob exame encontra-se em andamento, conforme apontam os registros publicados no "Canal do Fornecedor Sebrae", acesso em 12/4/2022 (https://www.scf3.sebrae.com.br/portalcf/Licitacoes/Detalhe?Id=9979) . Com vários atos praticados e publicados desde então, destaca-se, em 14/3/2022, o aviso do resultado da pontuação das propostas de preços e resultado final do certame, com a declaração da empresa Liga de Eventos e Marketing Promocional Ltda. (CNPJ 10.920.109/0001-09) como vencedora para os Lotes 1 e 2 (peça 60) .

	B. Histórico

	1.	Trata-se de representação a respeito de possíveis irregularidades na condução da Concorrência 2/2021 pelo Sebrae/ES (peça 1) .
2.	O representante alegou, em linhas gerais (peça 48, p. 2) :
1.1.	inadequação da escolha do certame na modalidade "concorrência" e do tipo "técnica e preço", em razão de que os serviços requeridos são de natureza comum e não de natureza predominantemente intelectual; de que a inadequação da modalidade e do tipo de licitação podem interferir na seleção da proposta mais vantajosa para a administração; e de que outras unidades do Sebrae contratam os mesmos serviços mediante pregão eletrônico;
1.2.	inexigência de certidão de débito trabalhista pelo item 7.3 do edital, contrariando o rol de documentos de habilitação exigidos pelos arts. 27 a 29 da Lei 8.666/1993 e o art. 12, IV, "d", do Regulamento de Licitações e Contratos do Sebrae (Resolução CDN 361/2021) , sob pena de frustração ao caráter competitivo da licitação;
1.3.	inexigência de registro no Conselho Regional de Administração, em relação às exigências de habilitação técnica previstas no item 7.5 do edital, contrariando o art. 12, II, "a", do Regulamento de Licitações do Sebrae e o art. 67, I e II, §5º, da Lei 14.133/2021;
1.4.	exigência, pelo item 7.5.3.3 do edital, de profissionais de atendimento e de produção com formação em curso superior, sem especificação da área de conhecimento e sem necessidade de tal exigência de formação, com possibilidade de restringir o caráter competitivo da licitação;
1.5.	inobservância aos princípios básicos de licitação, contrariando a jurisprudência do Tribunal sobre a matéria (Decisão 907/1997-TCU-Plenário) , ainda que as entidades do Sistema "S" não se submetam aos ditames da lei geral de licitações; e
1.6.  	ausência de fundamentação na apreciação da tentativa de impugnação ao edital, no tocante à falta de plausibilidade nos argumentos apresentados pela administração para justificar a escolha do certame na modalidade concorrência e do tipo técnica e preço.
3.	Afastadas quase todas as alegações do representante, a instrução inicial desta Selog (peças 30 e 31) foi no sentido de realizar diligência junto à entidade e oitiva prévia a respeito da adoção do tipo técnica e preço na Concorrência 2/2021, considerando que o objeto licitado não se revestia de natureza predominantemente intelectual, conforme, inclusive outras contratações semelhantes realizadas pelo Sebrae, proposta aceita pelo relator (peça 32) .
4.	Analisadas as respostas da entidade (peças 37-45) , a Selog concluiu que os pressupostos do perigo da demora e da plausibilidade jurídica estavam caracterizados, porém a avaliação quanto ao pressuposto do perigo da demora reverso seria inconclusiva. Quanto aos indícios de irregularidade, concluiu que os serviços objetos da Concorrência 2/2021 não possuem natureza predominantemente intelectual, não lhes sendo aplicável o tipo de licitação técnica e preço. Assim, propôs o indeferimento da medida cautelar e a oitiva da entidade e a construção participativa das deliberações do Tribunal (peças 48-50) , proposta aceita pelo relator (peça 51) .  
5.	Promovidas as oitiva e construção participativa do gestor quanto às alegações do representante e demais questões levantadas por esta unidade técnica, passa-se a analisar as respostas apresentadas, tópico a tópico, conforme transcrição a seguir.

	C. Histórico de Comunicações

	Despacho do Relator ou da Secretária (Delegação de Competência) 
	peça 51
	17/2/2022

	Ofícios Encaminhados pelo TCU

	À entidade
	Ofício 6.614/2022-TCU/Seproc, de 21/2/2022 (peça 52) e Ofício 6.615/2022-TCU/Seproc, de 21/2/2022 (peça 53) 

	D. Documentos Apresentados em Resposta à Oitiva

	Pela Unidade Jurisdicionada

	Manifestação (peça 57) .

	E. Exame Técnico

	Oitiva (item b - peça 51, p. 1) 
Item b.1: utilização do tipo "técnica e preço", considerando que o objeto da contratação pretendida não possui características de natureza intelectual que exijam a adoção desse critério no edital do certame, nem foi demonstrado que o fator preço não seria exclusivamente relevante, em possível afronta jurisprudência deste Tribunal (Acórdão 327/2010-TCU-Plenário) e ao disposto no art. 8º, § 1º, do Regulamento de Licitações e Contratos do Sebrae, e considerando ainda que o próprio Sebrae realizou diversas contratações, nos anos de 2020 e 2021, em âmbito nacional, na área de eventos e afins, mediante a utilização de licitação na modalidade de pregão eletrônico;
Manifestação da unidade jurisdicionada (peça 57) :
a)	sobre a escolha da modalidade concorrência:
a.1)	alega que a modalidade concorrência também é aceita nas hipóteses que não se enquadrem na categoria de bens e serviços comuns e se verifica complexidade e/ou natureza intelectual do objeto;
a.2)	com base no Regulamento de Licitações e Contratos do Sebrae (RLCSS) e considerando que as atividades possuiriam natureza complexa e intelectual, a Unidade de Marketing e Comunicação (UMC) da entidade teria decidido pelo tipo técnica e preço;
a.3)	cita o Acórdão 1392/2013-TCU-Plenário, relator Ministro Raimundo Carreiro, para afastar a aplicabilidade da legislação federal ao Sistema Sebrae; e
a.4)	finaliza alegando que a entidade está obrigada ao cumprimento de seu regulamento próprio, em que há previsão para a realização de licitação na modalidade concorrência (art. 5º, I, do RLCSS) , inexistindo ilegalidade na licitação objeto da representação;
b)	sobre a escolha do tipo técnica e preço:
b.1)	alega ter sido devidamente demonstrada pela entidade a natureza predominantemente intelectual dos serviços objeto da licitação em questão, em que todas as atividades devem ser minuciosamente planejadas, com uma série de providências complexas para a organização e o planejamento de eventos; e
b.2)	transcreve trechos das justificativas apresentadas pela UMC, no sentido de que o objetivo seria excluir licitantes que não dominassem os conhecimentos ou habilidades exigidos no objeto, garantindo aos gestores a qualidade na seleção das empresas; e
c)	sobre os critérios utilizados para ponderação da pontuação entre técnica e preço alega que a entidade atendeu à recomendação feita pelo TCU por meio dos Acórdão 743/2014-TCU-Plenário e 862/2015-TCU-Plenário, ambos do relator Ministro-Substituto Augusto Sherman Cavalcanti, com o estabelecimento de critérios equivalentes entre técnica e preço (50% para cada) .
Manifestação da unidade jurisdicionada sobre a construção participativa de deliberações (peça 57) :
	a)	caso seja determinada a anulação da licitação, alega que haveria dano irreparável para a entidade, uma vez que as atividades programadas para 2022 seriam totalmente paralisadas.  
Análise:
6.	No tocante à utilização inadequada da modalidade concorrência, vê-se que a entidade insiste em fundamentar sua escolha na natureza complexa e intelectual do objeto licitado. Conforme mais bem detalhado na análise a seguir, a adoção do tipo 'técnica e preço', ante o objeto licitado, é irregular, uma vez que não possui natureza predominantemente intelectual. Nem mesmo a alegada complexidade das atividades relacionadas à organização e ao planejamento dos eventos se mostra apta a afastar a natureza de serviços comuns para a contratação pretendida.
7.	Com efeito, compulsando a justificativa apresentada para a contratação pretendida, constata-se a necessidade de contratação empresa especializada na prestação de serviços sob demanda, com equipe qualificada e especializada, de planejamento, produção e execução de eventos, para desenvolver as atividades de controle de acesso e suporte operacional na execução e orientação da programação dos eventos a serem realizados pela entidade (peça 45, p. 16-17) . 
8.	É possível, ainda, verificar que a parte intelectual do serviço (projeto de eventos) não é predominante, considerados os demais serviços a serem executados pela contratada (assessoria antes, durante e após os eventos; documentação dos eventos; elaboração de checklist, pesquisa de satisfação, orçamentos e relatórios decorrentes dos eventos; orçamento dos serviços de terceiros compatível com os preços de mercado; monitoramento e medição de resultados; outros serviços correlatos - peça 45, p. 20-21, além de apresentar opções de locais disponíveis para a realização dos eventos; recrutar e contratar a mão de obra necessária; pagar recursos materiais e serviços disponibilizados nos eventos aos fornecedores; administrar e executar todos os contratos firmados com terceiros; verificar as instalações; solicitar, se necessário, serviços de utilidade pública; e providenciar licenças, alvarás, seguros e autorizações pertinentes - id., p. 31) . 
9.	Ademais, ressalta-se que o planejamento, conforme consta do item 13.1 do termo de referência (id., p. 30) , é um serviço a ser realizado em conjunto com a UMC, a partir de reuniões (briefings) em que a cabe à contratada definir o tipo de evento, sua temática e seu porte, entre outras coisas, podendo, inclusive realizar modificações nos eventos contratados e com ordens de serviços já emitidas ou mesmo cancelar eventos programados (id., p. 22) .
10.	Por fim, a possibilidade de subcontratação dos serviços de execução dos eventos é mais um sinalizador da não predominância da parte intelectual da contratação pretendida (id., p. 29) . Vêse, portanto, que a maior parte da atuação da futura contratada é como intermediária entre a entidade e os vários tipos de fornecedores necessários à realização dos eventos.  
11.	Dessa forma, afastada a alegada natureza intelectual da contratação pretendida para justificar a escolha da modalidade concorrência, reitera-se que a utilização do pregão eletrônico é considerada a melhor prática (itens 12-15 à peça 30, p. 6-7) , conforme identificado em vários pregões eletrônicos realizados pelo próprio Sistema Sebrae, com objetos semelhantes ao ora sob exame, em que restou demonstrada alta competitividade, com média de mais de 20 empresas participantes em cada licitação (itens 39-40 à peça 48, p. 12-13) , diferentemente do ocorrido na licitação ora em análise (nesse sentido, vide análise constante do item 24 desta instrução) . 
12.	Por oportuno, registra-se que ainda que a entidade não seja obrigada a utilizar a forma eletrônica do pregão na contratação de bens e serviços comuns, como o ora licitado, a jurisprudência deste Tribunal é no sentido de que é o instrumento mais eficaz de ampliação da competitividade. A ausência de justificativa para a adoção de outra modalidade de licitação pode caracterizar ato de gestão antieconômico (Acórdão 5613/2012-TCU-Primeira Câmara, relator Ministro José Múcio Monteiro; 2.165/2014-TCU-Plenário, relator Ministro-Substituto Augusto Sherman Cavalcanti; 1.584/2016-TCU-Plenário, relator Ministro Walton Alencar Rodrigues; e 2.276/2019-TCU-1ª Câmara, relator Ministro-Substituto Augusto Sherman Cavalcanti) .
13.	Não se pode olvidar que a entidade gere recursos públicos de natureza parafiscal (art. 8º, §3º, da Lei 8.029/1990) , o que lhe obriga a observar os princípios aplicáveis à execução das despesas públicas, entre os quais o da eficiência, e faz com que os atos praticados por seus gestores se submetam ao controle de legalidade por esta Corte.
14.	Nesse contexto, registra-se que a análise realizada em nenhum momento se fundamentou na legislação federal, mas, sim, na jurisprudência deste Tribunal em relação às contratações de bens e serviços comuns pelo Sistema S. Até mesmo porque a utilização de pregão em sua forma eletrônica não é estranha ao Sistema Sebrae (peça 61) .
15.	Logo, conclui-se descabidas as alegações da entidade no sentido de afastar a aplicabilidade da legislação federal ao Sistema Sebrae.
16.	Será, portanto, proposta ciência à entidade no sentido de que a utilização da modalidade de licitação concorrência, a despeito de previsão em regulamento próprio, em detrimento de pregão preferencialmente eletrônico, sem a devida justificativa técnica, pode caracterizar ato de gestão antieconômico, consoante jurisprudência do TCU, para que sejam adotadas medidas internas com vistas à prevenção de outras ocorrências semelhantes. 
17.	Em relação à utilização inadequada do tipo 'técnica e preço', também não merecem prosperar as alegações do Sebrae/ES. A entidade novamente alega que a complexidade das atividades de planejamento e organização, além daquelas de comunicação e marketing de eventos seriam as razões a justificar a "intelectualidade e complexidade" dos serviços pretendidos.
18.	Tanto os tipos de eventos (item 3.3 do termo de referência - TR do edital - peça 45, p. 17-18) quanto a descrição dos serviços a serem prestados (item 3.9 do TR do edital - id., p. 19-21) não permitem a conclusão de que os serviços pretendidos possuem natureza predominantemente intelectual.
19.	Ao contrário do alegado pela entidade, não é necessário adotar o tipo 'técnica e preço' para excluir licitantes que não dominem os conhecimentos ou habilidades exigidos no objeto, garantindo aos gestores a qualidade na seleção das empresas. Para tanto, há previsão expressa no RLCSS de documentação que pode ser exigida dos interessados, no todo ou em parte, conforme se estabelecer no instrumento convocatório (art. 12 do RLCSS) . Especificamente no tocante à qualificação técnica dos interessados, destaca-se o art. 12, II, "b", do RLCSS: "documentos comprobatórios de aptidão para desempenho de atividade pertinente e compatível em características, quantidades e prazos com o objeto da licitação".
20.	Quanto aos critérios utilizados para pontuação entre técnica e preço, nota-se que a entidade se limita a alegar que agiu conforme precedentes deste Tribunal, estabelecendo critérios equivalentes entre técnica e preço (50% para cada) .
21.	Em que pese a descrição dos quesitos para nota técnica dispostos no item 6 do TR do edital - Critério para escolha da melhor proposta: técnica e preço (peça 45, p. 23-28) , a entidade não apresentou a motivação para a atribuição de ponderação de pesos para as notas técnicas.
22.	Será, portanto, proposta ciência à entidade a respeito da ausência de motivação e fundamentação suficientes para o critério de ponderação de pesos entre técnica e preço estabelecido no item 6 do TR do edital (50% para técnica e 50% para preço) , por meio de estudos que evidenciem a decisão da entidade contratante pelos critérios adotados em cada caso concreto, em desatendimento à jurisprudência do TCU, a exemplo dos Acórdão 743/2014-TCU-Plenário, relator Ministro-Substituto Augusto Sherman e 607/2017-TCU-Plenário, relator Ministro-Substituto Weder de Oliveira.
23.	Com todas essas considerações, conclui-se procedente o item de oitiva e, por conseguinte, é irregular a adoção do tipo 'técnica e preço', considerando que o objeto da contratação pretendida não possui natureza predominantemente intelectual.
24.	No tocante à restrição indevida à competitividade, é notório que o número de licitantes (cinco interessadas, quatro habilitadas e apenas três classificadas - peças 27, p. 6-7, e 60) foi muito inferior à média demonstrada em vários pregões eletrônicos realizados pelo próprio Sistema Sebrae (item 11 retro) . Logo, é razoável concluir que, no caso vertente, isso decorreu pela possível interferência negativa da modalidade e do tipo de licitação escolhidos na competitividade do certame.
25.	Quanto à economicidade da futura contratação decorrente do certame, tendo em vista que tanto a declarada vencedora quanto a segunda colocada receberam a maior pontuação nas propostas de preços (peça 60) , em que foi levado em consideração o desconto na taxa de administração (honorário) ofertado pelas licitantes, é admissível concluir que não há potencial risco de lesão ao erário nem mesmo de inexecução ou execução insatisfatória do objeto.
26.	Considerando, ainda, (i) o estágio avançado da licitação; (ii) o potencial prejuízo para as atividades institucionais da entidade para o ano de 2022, caso esse objeto não seja contratado; e (iii) o término da vigência da contratação emergencial direta da empresa Liga de Eventos e Marketing Promocional Ltda. em 30/4/2022 (CT.00032.21 - peça 41) , excepcionalmente, deixa-se de propor determinação de anulação da Concorrência 2/2021. 
27.	Todavia, a prorrogação do contrato não se mostra adequada, considerando a análise quanto à modalidade e ao tipo de licitação utilizados pela entidade e a possível obtenção de mais interessadas na contratação pretendida e, eventualmente, de propostas mais vantajosas, caso a contratação seja licitada por pregão, de preferência em sua forma eletrônica.
28.	Nesse contexto, será proposta determinação de não renovação do contrato a ser firmado com a vencedora do certame, alertando que, caso a entidade deseje realizar novo certame com o mesmo objeto, deverá adotar as devidas providências para corrigir as irregularidades identificadas, consoante exposto nesta instrução.
29.	Diante do exposto, os elementos constantes dos autos permitem, desde já, a avaliação quanto ao mérito da presente representação como parcialmente procedente, juntamente com as propostas de determinação e ciência (itens 27, 15 e 22 retro, respectivamente) .

	F. Impacto dos Encaminhamentos Propostos

	Haverá impacto relevante na unidade jurisdicionada e/ou na sociedade, decorrente dos encaminhamentos propostos?
	Não

	Análise:
30.	A determinação apenas para que a entidade se abstenha de renovar o contrato a ser firmado com a vencedora do certame tem por objetivo permitir que (i) as atividades institucionais da entidade para o ano de 2022 não sejam prejudicadas; e (ii) caso a entidade deseje realizar novo certame com o mesmo objeto, haja tempo hábil para tanto.

	G. Pedido de Ingresso aos Autos, de Informações/Vistas/Cópias, e de Sustentação oral

	Há pedido do representante de ingresso aos autos?
	Não

	Há pedido de informações/vistas/cópia do processo?
	Não

	Há pedido de sustentação oral?
	Não

	H. Processos Conexos e Apensos

	Há processos conexos noticiando possíveis irregularidades na contratação ora em análise?
	Não

	Há processos apensos?
	Não

	I. Proposta de Encaminhamento

	31.	Em virtude do exposto, propõe-se:
31.1.	conhecer da representação, satisfeitos os requisitos de admissibilidade constantes no art. 113, § 1º, da Lei 8.666/1993, c/c o art. 237, inciso VII e parágrafo único, do Regimento Interno/TCU, e no art. 103, § 1º, da Resolução - TCU 259/2014;
31.2.	no mérito, considerar a presente representação parcialmente procedente;
31.3.	determinar ao Serviço Brasileiro de Apoio às Micro e Pequenas Empresas do Estado do Espírito Santo, com fundamento no art. 4º, inciso I, da Resolução - TCU 315/2020, que não renove o contrato a ser firmado com a empresa Liga de Eventos e Marketing Promocional Ltda. (CNPJ 10.920.109/0001-09) , vencedora da Concorrência 2/2021, alertando que, caso a entidade deseje realizar novo certame com o mesmo objeto, deverá adotar as devidas providências para corrigir as irregularidades identificadas nesta representação, e informe ao TCU, no prazo de quinze dias os encaminhamentos realizados;
31.4.	dar ciência ao Serviço Brasileiro de Apoio às Micro e Pequenas Empresas do Estado do Espírito Santo, com fundamento no art. 9º, inciso I, da Resolução - TCU 315/2020, sobre as seguintes irregularidades, identificadas na Concorrência 2/2021, para que sejam adotadas medidas internas com vistas à prevenção de outras ocorrências semelhantes: 
	a) a utilização da modalidade de licitação concorrência, a despeito de previsão em regulamento próprio, em detrimento de pregão, preferencialmente eletrônico, sem a devida justificativa técnica, pode caracterizar ato de gestão antieconômico, consoante jurisprudência do TCU (Acórdão 5613/2012-TCU-Primeira Câmara, 2.165/2014-TCU-Plenário, 2.605/2015-TCU-Plenário, 1.584/2016-TCU-Plenário, 2.276/2019-TCU-1ª Câmara e 1.456/2019-TCU-Plenário, entre outros) ; 
	b) ausência de motivação e fundamentação suficientes para o critério de ponderação de pesos entre técnica e preço estabelecido no item 6 do termo de referência do edital (50% para técnica e 50% para preço) , por meio de estudos que evidenciem a decisão da Administração pelos critérios adotados em cada caso concreto, em desatendimento à jurisprudência do TCU, a exemplo dos Acórdão 743/2014-TCU-Plenário e 607/2017-TCU-Plenário; e
	c) a adoção do tipo 'técnica e preço', considerando que o objeto da contratação pretendida não possui natureza predominantemente intelectual que exija a utilização desse critério, em afronta ao entendimento do Acórdão 327/2010-TCU-Plenário;
31.5.	informar ao Serviço Brasileiro de Apoio às Micro e Pequenas Empresas do Estado do Espírito Santo e ao representante o acórdão que vier a ser proferido, destacando que o relatório e o voto que fundamentam a deliberação ora encaminhada podem ser acessados por meio do endereço eletrônico www.tcu.gov.br/acordaos; e
31.6.	arquivar os presentes autos, nos termos do art. 169, II, do Regimento Interno/TCU, sem prejuízo de que a Selog monitore a determinação supra.

	É o Relatório.

Marcela Costa Pissinatti (25287/OAB-ES), representando Mais Estrutura Locação de Tendas e Brinquedos Eireli.

Não atuou.

REPRESENTAÇÃO. EXIGÊNCIAS PARA RESTRINGIR O CARÁTER COMPETITIVO. INADEQUAÇÃO DA MODALIDADE CONCORRÊNCIA E DO TIPO TÉCNICA E PREÇO PARA O CERTAME. CONHECIMENTO. PROCEDÊNCIA PARCIAL. OBJETO NÃO SE REVESTE DE NATUREZA PREDOMINANTEMENTE INTELECTUAL. AUSÊNCIA DE MOTIVAÇÃO PARA PONDERAÇÃO DE PESOS PARA OS QUESITOS TÉCNICA E PREÇO. POTENCIAL PREJUÍZO PARA A ENTIDADE EM CASO DE ANULAÇÃO DA CONCORRÊNCIA. DETERMINAÇÃO PARA NÃO RENOVAÇÃO DO CONTRATO. CIÊNCIA. ARQUIVAMENTO.

REPRESENTAÇÃO (REPR)

Secretaria de Controle Externo de Aquisições Logísticas (Selog).

Trata-se de Representação a respeito de possíveis irregularidades na condução da Concorrência 2/2021 pelo Sebrae/ES, para contratação da prestação de serviços, sob demanda, de gestão, planejamento, organização, promoção, coordenação, operacionalização, produção e assessoria de eventos promovidos pela entidade.
2.	O representante alegou, em linhas gerais: (I) inadequação da escolha do certame na modalidade "concorrência" e do tipo "técnica e preço";  (II) inexigência de certidão de débito trabalhista pelo item 7.3 do edital; (III) inexigência de registro no Conselho Regional de Administração, em relação às exigências de habilitação técnica previstas no edital; (IV) exigência, pelo item 7.5.3.3 do edital, de profissionais de atendimento e de produção com formação em curso superior, sem especificação da área de conhecimento e sem necessidade de tal exigência de formação; (V) inobservância aos princípios básicos de licitação, contrariando a jurisprudência do Tribunal sobre a matéria (Decisão 907/1997-TCU-Plenário) , ainda que as entidades do Sistema "S" não se submetam aos ditames da lei geral de licitações; e (VI) ausência de fundamentação na apreciação da tentativa de impugnação ao edital.
3.	Afastadas quase todas as alegações do representante, foi realizada diligência junto à entidade e oitiva prévia a respeito da adoção do tipo técnica e preço na Concorrência 2/2021 - item (I) supra -, considerando que o objeto licitado não se revestia de natureza predominantemente intelectual, conforme, inclusive outras contratações semelhantes realizadas pelo Sebrae.
4.	Analisadas as respostas da entidade, decidi acompanhar a Secretaria de Controle Externo de Aquisições Logísticas (Selog) no sentido de indeferir a cautelar pleiteada, em razão da avaliação quanto ao pressuposto do perigo da demora reverso ser inconclusiva, e promover nova oitiva, tendo em vista que os objetos da Concorrência 2/2021 não possuíam natureza predominantemente intelectual, não lhes sendo aplicável o tipo de licitação técnica e preço.
5.	Satisfeitos os requisitos de admissibilidade legais e regimentais, conheço da representação e passo, a seguir, a examinar o mérito, com fundamento nas respostas apresentadas pelo Sebrae/ES em sua última manifestação.
6.	Adoto o exame empreendido pela Selog e transcrito no Relatório precedente como minhas razões de decidir, sem embargo de tecer algumas considerações acerca do encaminhamento da Unidade Técnica, que acolho na íntegra.
7.	Embora a entidade promotora do certame insista em fundamentar a escolha da modalidade concorrência em razão da natureza complexa e intelectual do objeto licitado, o fato é que, ao analisar a justificativa da contratação, percebe-se que a parte intelectual do serviço (projeto de eventos) não é predominante, considerados os demais serviços a serem executados pela contratada.
8.	Ademais, considerando que o planejamento, conforme consta do termo de referência, é um serviço a ser realizado em conjunto com a Unidade de Marketing e Comunicação (UMC) da contratante, a partir de reuniões (briefings) , e que há possibilidade de subcontratação dos serviços de execução dos eventos, pode-se inferir que não há predominância da parte intelectual da contratação pretendida, atuando a contratada como intermediária entre a entidade e os vários tipos de fornecedores necessários à realização dos eventos.
9.	Afastada a alegada natureza intelectual da contratação pretendida para justificar a escolha da modalidade concorrência, reitera-se que a utilização do pregão eletrônico é considerada a melhor prática, conforme identificado em vários pregões eletrônicos realizados pelo próprio Sistema Sebrae, com objetos semelhantes ao ora sob exame, em que restou demonstrada alta competitividade.
10.	Ainda que a entidade não seja obrigada a utilizar a forma eletrônica do pregão na contratação de bens e serviços comuns, como o ora licitado, a jurisprudência deste Tribunal é no sentido de que é o instrumento mais eficaz de ampliação da competitividade, além de que a  ausência de justificativa para a adoção de outra modalidade de licitação pode caracterizar ato de gestão antieconômico (Acórdão 5613/2012-TCU-Primeira Câmara, rel. min. José Múcio Monteiro; 2.165/2014-TCU-Plenário, rel. min. subst. Augusto Sherman Cavalcanti; 1.584/2016-TCU-Plenário, rel. min. Walton Alencar Rodrigues; e 2.276/2019-TCU-1ª Câmara, rel. min. subst. Augusto Sherman Cavalcanti) .
11.	Portanto, deve ser expedida ciência à entidade no sentido de que a utilização da modalidade de licitação concorrência, a despeito de previsão em regulamento próprio, em detrimento de pregão preferencialmente eletrônico, sem a devida justificativa técnica, pode caracterizar ato de gestão antieconômico, consoante jurisprudência do TCU.
12.	Em relação à utilização inadequada do tipo "técnica e preço", o Sebrae/ES novamente alega que a complexidade das atividades de planejamento e organização, além daquelas de comunicação e marketing de eventos seriam as razões a justificar a "intelectualidade e complexidade" dos serviços pretendidos. 
13.	Porém, ao contrário do que alega a entidade, não é necessário adotar o tipo "técnica e preço" para excluir licitantes que não dominem os conhecimentos ou habilidades exigidas pelo objeto, o que poderia ser viabilizado, por previsão expressa no art. 12 Regulamento de Licitações e Contratos do Sistema Sebrae e outras Normas Pertinentes (RLCSS) , pela exigência de apresentação de documentação que comprove habilitação técnica pelos interessados, nos termos do instrumento convocatório.
14.	Quanto aos critérios utilizados para pontuação entre técnica e preço, nota-se que a entidade se limita a alegar que agiu conforme precedentes deste Tribunal, estabelecendo critérios equivalentes entre técnica e preço (50% para cada) , mas não apresentou a motivação para a atribuição de ponderação de pesos para as notas técnicas, o que deve ser motivo de ciência.
15.	No tocante à restrição indevida à competitividade, é notório que o número de licitantes (cinco interessadas, quatro habilitadas e apenas três classificadas) foi muito inferior à participação média de vinte empresas em vários pregões eletrônicos realizados pelo próprio Sistema Sebrae. Logo, é razoável concluir que, no caso vertente, isso decorreu pela possível interferência negativa da modalidade e do tipo de licitação escolhidos na competitividade do certame.
16.	Ainda que tenha havido irregularidades que maculam a contratação, ao levar em conta o estágio avançado da licitação, o potencial prejuízo para as atividades institucionais da entidade para o ano de 2022, deixo, excepcionalmente, de propor determinação de anulação da Concorrência 2/2021. 
17.	Porém, a eventual prorrogação do contrato não se mostra adequada, considerando a provável participação de mais empresas interessadas na contratação pretendida e, eventualmente, de propostas mais vantajosas, caso a contratação tivesse sido licitada por pregão, de preferência em sua forma eletrônica.
18.	Nesse contexto, deve-se determinar ao Sebrae/SE que não renove o contrato firmado com a vencedora da Concorrência 2/2021, alertando que, caso a entidade deseje realizar novo certame com o mesmo objeto, deverá adotar as devidas providências para corrigir as irregularidades identificadas nesta representação.
19.	Feitas essas considerações, conheço da presente representação e, no mérito, considero-a parcialmente procedente. 
	Ante o exposto, VOTO por que o Tribunal adote a deliberação que ora submeto à apreciação deste Colegiado.
TCU, Sala das Sessões, em 1 de novembro de 2022.
AROLDO CEDRAZ 
Relator